最高法院刑事判決　　　　　　　　　　　　　　　九十三年度台上字第二一三八號
　　上　訴　人　甲○○
　　選任辯護人　王奕棋律師
右上訴人因違反公職人員選舉罷免法案件，不服台灣高等法院台南分院中華民國九十
三年一月七日第二審判決（九十二年度上訴字第一一九０號，起訴案號：台灣台南地
方法院檢察署九十一年度偵字第一二一四三號），提起上訴，本院判決如左：
    主  文
原判決撤銷，發回台灣高等法院台南分院。
    理  由
本件原判決認定上訴人甲○○與告訴人李寶猜，均係民國九十一年六月間地方公職人
員選舉台南市東區富強里第十七屆里長候選人，因上訴人自七十一年八月一日起至八
十七年七月三十一日擔任富強里里長，告訴人則為現任第十六屆里長（任期自八十七
年八月一日起至九十一年七月三十一日止），上訴人明知告訴人未破壞台南市○○路
四四六巷八八號之富強里文康中心內之捐款芳名錄，且該文康中心電話尚未過戶至告
訴人名下，其亦未使用該處電話，竟意圖使告訴人不當選，於九十一年六月初某日，
在不詳地點，以文字製作不實之競選文宣，指摘、傳播足以毀損告訴人名譽之事項稱
：「一、文康中心捐款芳名錄怎麼不見了？文康中心的經費是熱心人士捐助的，基於
感謝，我們恭敬的用大理石芳名錄，誰知李寶猜一上任，就將它打下來，經過抗議，
才心不甘情不願的黏上去，這種不知感恩的人，真是『可悲』！」；以及「二、八十
七年十二月至八十八年三月的電話費，不但不繳費，還抵賴不承認，這種貪婪私心已
經掩蔽了良心，真是『可恥』！」等語，上訴人並於九十一年六月七日某時，將上開
不實之競選宣傳單散布給該里里民閱讀，足以生損害於告訴人等情。因而撤銷第一審
判決，改判論處上訴人意圖使候選人不當選，以文字傳播不實之事，足以生損害於他
人罪刑，固非無見。
惟查：(一)、判決書應分別記載裁判之主文與理由，且主文之宣示與理由之說明，必須
互相適合，方始合法，否則即有判決不載理由或理由矛盾之違法。此觀刑事訴訟法第
三百零八條前段及第三百七十九條第十四款規定自明。原判決主文第二項記載：上訴
人意圖使候選人不當選，以文字傳播不實之事，足以生損害於他人，處有期徒刑伍月
，如易科罰金，以參佰元折算壹日等情。乃於理由欄說明：審酌上訴人犯罪之手段、
犯罪後之態度、素行等一切情狀，量處有期徒刑六月，並諭知易科罰金之折算標準（
原判決第四頁第十七至十九行）等語。其主文之記載與理由之說明不盡相符，尚有未
合。(二)、有罪之判決書，對被告有利之證據不採納者，應說明其理由，為刑事訴訟法
第三百十條第二款所明定。故有罪判決書對於被告有利之證據，如不加採納，必須說
明其不予採納之理由，否則即難謂無判決不備理由之違誤。是事實審法院應於審判期
日就被告否認犯罪所為有利之辯解事項與證據，予以調查，而於有罪判決理由內詳加
論列，否則率行判決，即屬於法有違。上訴人否認有故意捏造不實事實之犯行，辯稱
：縱事後調查之真相與前揭文宣一所載之內容不盡相符，然伊所為亦屬善意發表言論
之範疇等語。而第一審為上訴人無罪之諭知，係以依證人杜鴻株所供述之情節，堪認
在一般里民心中，告訴人對於上訴人及其他紀念碑上之人支持興建文康中心一事，完
全無法苟同；案發時告訴人為現任里長，握有該文康中心之鑰匙，是以任何人要入內
均須得告訴人同意；告訴人以行事曆將紀念碑遮住，有照片一幀附卷足憑，則一般里
民均當然猜測告訴人心態係欲將碑除去；紀念碑旁之水泥確有不明之凹痕，綜上各情
以觀，一般人在客觀上均會認為記念碑遭人破壞一事，縱使非告訴人主導，亦應係基
於告訴人之授權，否則外人如何得進入該文康中心。而上訴人於案發時僅係一般里民
之身分，是以其基於前開事由而製作文宣一之行為，既係基於相當理由所作合理性之
推測，縱使其後調查之真相與該文宣一之內容有差距，然仍屬善意發表言論之範疇（
第一審判決理由欄五、(一)、２）等情，為其主要論據之一。第一審所為上開論斷說明
是否屬實，苟第一審所為上開論斷說明係屬事實，其何以不能為有利於上訴人之認定
。原審就上情未詳予調查釐清，復未說明上情何以不能為有利上訴人認定之理由，其
查證未盡且理由欠備，遽行判決，尚有未合。上訴意旨指摘原判決不當，尚非全無理
由，應認有撤銷發回更審之原因。
據上論結，應依刑事訴訟法第三百九十七條、第四百零一條，判決如主文。
中　　　華　　　民　　　國　　九十三　　年　　　四　　　月　　二十九　　日
                              最高法院刑事第三庭
                                  審判長法官  董　明　霈
                                        法官  林　茂　雄
                                        法官  張　祺　祥
                                        法官  石　木　欽
                                        法官  洪　佳　濱
      右正本證明與原本無異
                                              書  記  官
中　　　華　　　民　　　國　　九十三　　年　　　五　　　月　　　六　　　日
                                                                        Ａ
